【裁判字號】    90,附民,185
【裁判日期】    900427
【裁判案由】    偽造文書等
【裁判全文】
臺灣高雄地方法院刑事附帶民事判決                      九十附民字第一八五號
    原      告  乙○○
    被      告  甲○○○
右列被告因偽造文書等案件（本院八十九年訴字第二七○七號），經原告提起附帶民
事訴訟，本院判決如左：
    主  文
被告應給付原告新臺幣肆拾萬零伍佰元，及自九十年四月十四日起至清償日止按年息
百分之五計算之利息。
原告其餘之訴駁回。
    事  實
甲、原告方面：
一、聲明：被告應給付原告新臺幣壹佰零參萬壹仟陸佰元，及自起訴狀繕本送達之翌
          日起至清償日止按年息百分之五計算之利息。
二、陳述略以：被告甲○○○於民國八十六年起，基於意圖為自己不法所有之概括犯
    意，自任互助會首，在其高雄市前鎮區○○○街五號住處，邀集八十六年三月一
    日及八十八年六月二十日起會，每會均為新臺幣（下同）二萬元之互助會二會，
    其會員人數、會期及會金均詳如附表所示，上開合會均採內標制（即以二萬元，
    扣除得標會員所出標息後，取得每名活會會員交付之扣減餘額），原告乙○○各
    以葉肚及阿珠之名義參加一會，被告先以虛列如附表所示之「月女」等多位會員
    姓名參加各組互助會，或利用會員未親自到現場標會之機會，於不詳時間之開標
    日，冒用如附表所示之會員及虛列會員之名義，在紙上偽填平均每會各為六千四
    百六十元及五千九百元之金額於標單上，以表明競標時願付之標息及會員，持以
    行使並標得會款，致使原告不疑有他而陷於錯誤，仍如數交付活會會款予被告收
    受，嗣至八十九年九月三日，因被告無法如數交付活會會款中途止會，原告始知
    受騙，為此爰依民法第一百八十四條之規定，請求被告給付一百零三萬一千六百
    元及自起訴狀繕本送達之翌日起，按年息百分之五計算之利息。
三、證據：引用本院八十九年訴字第二七○七號偽造文書等刑事卷宗內之證據資料。
乙、被告方面：
被告未為任何聲明，其陳述及證據皆援用本院八十九年訴字第二七○七號偽造文書等
刑事卷宗內之證據資料。
    理  由
一、原告主張被告有詐欺之事實，業據本院以八十九年訴字第二七○七號刑事判決認
    定被告確有行使偽造私文書及詐欺之犯行無訛，從而原告此部分主張自為真實。
二、按因故意或過失，不法侵害他人權利者，負損害賠償責任，民法第一百八十四條
    第一項前段定有明文。本件被告既有冒標詐取原告會款之行為，從而原告依上開
    法律關係，請求被告給付其所受損害，自屬有據。茲因審究者，則為被告請求之
    數額是否允當之問題。
三、本件原告係依刑事訴訟法第四百八十七條「因犯罪而受損害之人，於刑事訴訟程
    序得附帶提起民事訴訟，對於被告請求回復其損害」之規定，訴請被告賠償其損
    害，惟按因犯罪而受損害之人，於刑事訴訟程序固得提起附帶民事訴訟，對於被
    告請求回復其損害，然其請求回復之損害，以「被訴犯罪事實」所生之「損害」
    為限，否則縱依其他事由得提起附帶民事訴訟，亦不得於刑事訴訟程序附帶為此
    請求（最高法院六十年台上字第六三三號判例參照）。本件被告向原告收取之會
    款金額合計共約一百零二萬五千六百元，此參諸前開本院刑事卷宗所載之會款計
    算表中如附表合會之平均標息金額，原告所繳交之會款為二萬元扣減平均標息，
    乘以進行會數之計算方法至明。惟此金額包括二部分：一為會首因會員得標向其
    他會員收取後給付於當期得標之會員；二為會首冒名標會，即並無任何會員標會
    ，因會首佯稱某會員得標，由會首向會員收取該冒標之會款據為私有。在第一種
    情形，會款之收取及給付，是互助會首與會員間之正當權源，會首與會員間之標
    會、收款及付款均係基於合會間彼此所約定之情形，會首並無獲取不法利得，繳
    款之會員，更無因受詐而付款之情事，不生有任何損害之問題。是本件原告因被
    告冒標之詐欺行為所受損害之計算，因被告所召集之互助會均採內標制，故其計
    算方法應以（會款─標息）Ｘ原告之會數Ｘ被告冒標之會數=原告於本會中所受
    之損害。再者附表編號一、二之平均標金分別為六千四百六十元及五千九百元，
    此有前開卷宗內所附之會款計算表可憑，並為原告及被告肯認此情無訛，是依上
    開平均標金作為標息，依上開計算式計算，詳如下列所示：
     (1)（00000-0000）Ｘ1Ｘ15=203100元，即此部分原告所受之損害為二十萬三千一
      百元。
     (2)（00000-0000）Ｘ1Ｘ14=197400元，即此部分原告所受之損害為十九萬七千四
      百元。
     (1)+(2)=400500元
     準此，逾四十萬零五百元部分，並非冒標，而係會員正當標取金額，由被告向
     其他會員收取會款後，轉手給付當時得標之會員，即屬上述第一種給付會款之
     情形，此與被告被訴詐欺犯罪事實無涉，故此部分即不得依損害賠償之法律關
     係向被告請求。是原告依民法第一百八十四條之規定請求被告給付四十萬零五
     百元，及自起訴狀繕本送達之翌日起即九十年四月十四起至清償日止按年息百
     分之五計算之利息，為有理由應予准許，逾此部分則無理由，應予駁回。
據上論斷，應依刑事訴訟法第五百零二條第二項、第一項，判決如主文。
中      華      民      國      九十      年    四    月    二十七     日
                                臺灣高雄地方法院刑事第二庭
                                      法  官    李代昌
右正本證明與原本無異。
對於本判決如不服非對刑事判決上訴時不得上訴並應於送達後十日內，向本院提出上
訴狀。
                                      書記官    吳月華
中      華      民      國      九十      年    四    月    二十七     日
附表：
┌──┬─────┬───┬───┬─────┬──────┬─────┐
│編號│互助會之起│會員人│每會金│開標日期及│會單虛列會員│被冒標會員│
│    │迄時間    │數    │額    │時間      │            │          │
├──┼─────┼───┼───┼─────┼──────┼─────┤
│    │          │      │      │          │    │許賢雄、許│
│    │          │      │      │          │            │秀雯、許秀│
│    │          │      │      │          │月女、玉秀、│芬、鄭庭俊│
│    │八十六年三│六十五│二萬元│每月一日二│玉秀、杜有利│、莊英雄、│
│ 一 │月一日起  │會    │      │十時      │、杜有利、  │莊英雄、許│
│    │至九十年三│      │      │          │邱藍雲 、邱 │洪祥、朱忠│
│    │月一日止  │      │      │          │藍雲、邱 藍 │戶、邱藍雲│
│    │          │      │      │          │雲、邱藍雲  │、杜月利、│
│    │          │      │      │          │            │杜有利、李│
│    │          │      │      │          │            │先生、邱藍│
│    │          │      │      │          │            │雲、邱藍雲│
│    │          │      │      │          │            │、邱藍雲  │
│    │          │      │      │          │            │          │
├──┼─────┼───┼───┼─────┼──────┼─────┤
│    │  │      │      │          │月女、月女、│月女、月女│
│    │八十八年六│      │      │          │金蓮、阿真、│金蓮、阿真│
│    │月二十日起│      │      │          │福順、阿裕、│福順、阿裕│
│    │至九十二年│五十六│二萬元│每月二十日│阿嬌、阿米、│阿嬌、阿米│
│ 二 │二月二十日│會    │      │二十時開標│阿春、阿月、│阿春、阿月│
│    │止        │      │      │          │阿水、阿水、│阿水、阿水│
│    │每四月追加│      │      │          │燕玉、阿明  │燕玉、阿明│
│    │一會      │      │      │          │阿琴、阿琴  │          │
│    │          │      │      │          │            │          │
└──┴─────┴───┴───┴─────┴──────┴─────┘


司法院資訊處製作；財團法人民間司法改革基金會備份。
